【裁判字號】    89,訴,1306
【裁判日期】    890815
【裁判案由】    返還代償款
【裁判全文】
臺灣臺中地方法院民事判決                      八十九年度訴字第一三○六號
    原      告  乙○○
                              .
    被      告  甲○○        .
    訴訟代理人  陳益盛  律師
右當事人間請求返還代償款事件，本院判決如左：
    主    文
被告應給付原告新台幣捌拾玖萬貳仟零捌拾參元，及其中新台幣伍拾伍萬零貳拾貳元
自民國八十八年一月三十日起至清償日止，按年息百分之五計算之利息。
原告其餘之訴駁回。
訴訟費用由被告負擔。
本判決原告勝訴部分於原告以新台幣貳拾玖萬柒仟肆佰元供擔保後，得假執行；於假
執行程序實施前，如被告以新台幣捌拾玖萬貳仟零捌拾參元，為原告預供擔保，得免
為假執行。
原告其餘假執行之聲請駁回。
    事    實
甲、原告方面：
  一、聲明：
      （一）被告應給付原告新台幣捌拾玖萬貳仟零捌拾參元，及自民國八十八年一
            月三十日起至清償日止，按年息百分之五計算之利息。
      （二）訴訟費用由被告負擔。
      （三）願供擔保請准宣告假執行。
  二、陳述：緣被告於民國八十五年一月間，向訴外人台中市第九信用合作社借款新
      台幣（下同）貳佰參拾伍萬元，並由原告擔任連帶保證人，嗣因被告逾期未為
      清償，乃由原告於八十八年一月二十九日，代為清償本金及利息捌拾玖萬貳仟
      零捌拾參元，依民法第七百四十九條規定，原告已承受台中市第九信用合作社
      對於被告之債權，爰起訴請求被告返還上述代償之款項等語。
  三、證據：提出代償證明書一份為證。
乙、被告方面
  一、聲明：駁回原告之訴及其假執行之聲請，如受不利之判決願供擔保請准宣告免
      為假執行。
  二、陳述：
  （一）緣第三人賴大吉於八十五年間，將其所有坐落台中縣大雅鄉○○段九八七地
        號土地，權利範圍為十萬分之六百零六，及其上建號八二二、九三四號建物
        （即門牌號碼台中縣大雅鄉○○路○段八十六巷三十六號底層之一及二二號
        等公共設施，信託登於被告名下，嗣賴大吉持上開不動產作為擔保，並以原
        告為連帶保證人，向訴外人台中市第九信用合作社借款貳佰參拾伍萬元，並
        設定抵押權。詎賴大吉未如期支付借款本息，致為台中市第九信用合作實施
        抵押權，並由鈞院八十六年執民字第一五六九四號強制執行拍賣完畢，惟因
        拍賣價金不足清償，台中市第九信用合作社乃依法向連帶保證人之原告求償
        ，使原告代實際債務人賴大吉清償捌拾玖萬貳仟零捌拾參元。按前揭債務實
        際債務人為賴大吉，被告僅受賴大吉之信託而登記為系爭不動產之所有權人
        ，賴大吉如何處分其財產被告無從置喙，且被告是賴大吉所覓得之保證人，
        與被告並不相識，其僅受賴大吉之要求而提供相關資料供其辦理貸款，與被
        告無關。今被告與賴大吉間，僅存有信託關係，且原告明知實際債務人為賴
        大吉，是應向賴大吉主張保證人代位權實屬合理。
  （二）原告已與訴外人賴大吉達成和解協議，由賴大吉代為清償上開原告所支付之
        代償款項，且為擔保原告之清償，賴大吉亦簽發商業本票予原告收執，此有
        原告所親自簽名之商業本票存根可稽。可知賴大吉已承擔被告與原告之連帶
        債務，此為免責之債務承擔，原告僅得向賴大吉請求，而不得再向被告請求
        。
  三、證據：提出賴大吉身分證影本一份、票號０六二０七七號本票存根影本一份為
      證。並請求傳訊證人賴大吉。
    理    由
一、本件原告起訴主張：被告於八十五年一月間，向台中市第九信用合作社借款貳佰
    參拾伍萬元，並由原告擔任連帶保證人，嗣因被告逾期未為清償，乃由原告於八
    十八年一月二十九日，代為清償本金及利息捌拾玖萬貳仟零捌拾參元，依民法第
    七百四十九條規定，原告已承受台中市第九信用合作社對於被告之債權，爰起訴
    請求被告返還上述代償之款項等語。被告則以：訴外人賴大吉於八十五年間，將
    其所有坐落台中縣大雅鄉○○段九八七地號土地，權利範圍為十萬分之六百零六
    ，及其上建號八二二、九三四號建物（即門牌號碼台中縣大雅鄉○○路○段八十
    六巷三十六號底層之一及二二號等公共設施，信託登於被告名下，嗣賴大吉持上
    開不動產作為擔保，並以原告為連帶保證人，向訴外人台中市第九信用合作社借
    款貳佰參拾伍萬元，並設定抵押權。詎賴大吉未如期支付借款本息，致為台中市
    第九信用合作實施抵押權，並由鈞院八十六年執民字第一五六九四號強制執行拍
    賣完畢，惟因拍賣價金不足清償，台中市第九信用合作社乃依法向連帶保證人之
    原告求償，使原告代實際債務人賴大吉清償捌拾玖萬貳仟零捌拾參元。按前揭債
    務實際債務人為賴大吉，被告僅受賴大吉之信託而登記為系爭不動產之所有權人
    ，賴大吉如何處分其財產被告無從置喙，且被告是賴大吉所覓得之保證人，與被
    告並不相識，其僅受賴大吉之要求而提供相關資料供其辦理貸款，與被告無關。
    今被告與大吉間，僅存有信託關係，且原告明知實際債務人為賴大吉，是應向賴
    大吉主張保證人代位權實屬合理。且原告已與訴外人賴大吉達成和解協議，由賴
    大吉代為清償上開原告所支付之代償款項，且為擔保原告之清償，賴大吉亦簽發
    商業本票予原告收執，此有原告所親自簽名之商業本票存根可稽。可知賴大吉已
    承擔被告與原告之連帶債務，此為免責之債務承擔，原告僅得向賴大吉請求，而
    不得再向被告請求等語置辯
二、經查：本件原告主張：被告有向台中市第九信用合作社借款貳佰參拾伍萬元（八
    十三年十二月日申請，於八十四年一月十二日核定撥款），並由原告擔任連帶保
    證人，嗣因被告逾期遲延未為清償，而遭台中市第九信用合作社追償，乃由原告
    於八十八年一月二十九日，代為清償本金及利息捌拾玖萬貳仟零捌拾參元（本金
    伍拾萬零貳拾貳元，利息參拾肆萬貳仟零陸拾壹元）之事實，為被告不爭執，並
    有原告所提台中市第九信用合作社八十八年八月二十一日，所出具之代清償證明
    書一份及本院依職權向台中市第九信用合作社函調之被告八十三年十二月三十日
    ，向台中市第九信用合作社之借款申請書、及兩造之約定書各一份在卷可參，堪
    信為真。按保證人向債權人為清償後，於其前述清償之限度內承受債人對於主債
    務人之債權。民法第七百四十九條定有明文。按保證人向債權人代償後，債權人
    對於主債務人之債權即移轉於保證人，且不待通知債務人即生效力，因之保證人
    得就實際代償之數額向主債務人求償。是本件原告主張，其所代被告清償之捌拾
    玖萬貳仟零捌拾參元，於八十八年一月二十九日，已承受債權人台中市第九信用
    合作社對被告之債權，應屬可採。
三、被告雖辯稱：其僅是受賴大吉之信託而登記為系爭不動產之所有權人，賴大吉如
    何處分其財產被告無從置喙，且原告是賴大吉所覓得之保證人，與被告並不相識
    ，其僅受賴大吉之要求而提供相關資料供其辦理貸款，與被告無關。既是賴大吉
    持系爭不動產向訴外人台中市第九信用合作社借款，前揭債務實際債務人為賴大
    吉，今被告與賴大吉間，僅存有信託關係，原告明知實際債務人為賴大吉，是應
    向賴大吉主張保證人代位權實屬合理。且原告已與訴外人賴大吉達成和解協議，
    由賴大吉代為清償上開原告所支付之代償款項，且為擔保原告之清償，賴大吉亦
    簽發商業本票予原告收執，此有原告所親自簽名之商業本票存根可稽。可知賴大
    吉已承擔被告與原告之連帶債務，此為免責之債務承擔，原告僅得向賴大吉請求
    ，而不得再向被告請求等語。惟查：
    （一）本件系爭借款係以被告名義於八十三年十二月三十日，向台中市第九信用
          合作社申請，並經該社於八十四年一月十二日核定撥款，且由原告擔任被
          告之連帶保證人等情，業經審認如前。按被告既同意出名向台中市第九信
          用合作社申請本件系爭貸款，則不論其出名借款之動機為何，被告均無法
          脫免其為本件消費借貸之主債務人身分，是原告因擔任被告借款之連帶保
          證人，而對債權人代償之款項，原告於清償之範圍內，業已依法自取得債
          權人對被告之權利，自得對被告主張之。被告辯稱：因本件借款供擔保之
          不動產為賴大吉所信託，實際借款使用人為賴大吉，應由賴大吉負主債務
          人責任，被告僅得向賴大吉主張保證人代位權，顯不可採。
    （二）又被告雖亦辯稱：被告僅是賴大吉之人頭，原告已與賴大吉達成和解協議
          ，由賴大吉代為清償上開原告所支付之代償款項，且為擔保原告之清償，
          賴大吉亦簽發商業本票予原告收執，可知賴大吉已承擔被告與原告之連帶
          債務，此為免責之債務承擔，原告僅得向賴大吉請求，而不得再向被告請
          求等語，並提出有原告簽名之商業本票存根一份為證。惟按債務承擔，有
          免責的債務承擔及併存的債務承擔之別，前者於契約生效後原債務人脫離
          債務關係，後者為第三人加入債務關係與原債務人併負同一之債務，而原
          債務人並未脫離債務關係（最高法院四九年台上字第二０九０號判例參照
          ）。上述被告所辯原告已與賴大吉間就系爭代償款項，達成免責債務承擔
          之合意乙節，業為原告所否認，且證人賴大吉亦到庭陳證：當初是甲○○
          要借款，所以借款人是甲○○，但保證人由我來找，後來甲○○房子被拍
          賣不足清償，才又對原告之房子強制執行，後來我有向原告保證要清償才
          開票給他。我是因景氣不好，房地產無法脫手，才未清償債務，甲○○被
          拍賣之房子是我和甲○○合夥買的，我是暗股，系爭房地是我和甲○○一
          起投資的（詳參本院八十九年六月十三日言詞辯論筆錄），是被告前述所
          辯：系爭借款用以擔保之不動產，為賴大吉所有，信託登記於被告名下，
          被告僅是人頭，賴大吉實為本件貸款之真正債務人乙節，已不能遽信。又
          被告所稱賴大吉於事後有簽發與本件代償款同額本票一張，交付予原告一
          事，縱使為真，惟賴大吉到庭僅陳明，其簽發本票交付予原告乃為保證系
          爭代償款之清償等語，而未有任何免責債務承擔之陳述，顯見賴大吉是因
          請託原告擔任本件被告借款之連帶保證人，致使原告遭受台中市第九信用
          合作社追償而受有損失，其簽發本票僅為擔保原告之代償款可得受償而已
          ，究其本意應是願與被告就系爭債務併負清償之責，是賴大吉所為應係上
          述之併存債務承擔，而原債務人之被告並未脫離債務關係，原告自得對被
          告請求。被告就原告有為免責債務承擔之意思表示，未能舉證證明，所辯
          尚難採信。
四、另原告因代被告對台中市第九信用合作社清償，已於八十八年一月二十九日，對
    被告取得本金伍拾伍萬零貳拾貳元之消費借貸返還請求權及參拾肆萬貳仟零陸拾
    壹元之利息債權，原告固可請求被告清償上開金額，惟按利息不得滾入原本再生
    利息，民法第二百零七條前段定有明文，是原告對被告取得之上述債權，其中本
    金部分固得請求被告給付法定利息，惟利息債權部分則不得再為利息之請求，原
    告就上述利息債權部分，請求被告再按年息百分之五計付利息，為無理由。
五、綜上所述，原告基於保證人代位權，而依消費借貸法律關係，請求被告給付捌拾
    玖萬貳仟零捌拾參元，及其中伍拾伍萬零貳拾貳元，自八十八年一月三十日起至
    清償日止，按年息百分之五計算之利息，為有理由，應予准許，逾此範圍部分之
    請求，為無理由，應予駁回。
六、本件事證已臻明確，兩造其餘之攻擊防禦方法，核與本案之結論，不生影響，爰
    不一一贅述，併此敘明。
七、本件原告勝訴部分，兩造均陳明願供擔保，聲請宣告假執行及免為假執行，核無
    不合，爰分別酌定相當擔保金額予以准許；原告敗訴部分，其假執行之聲請已失
    所附麗，應併予駁回。
八、據上論結，本件原告之訴為一部有理由，一部無理由，依民事訴訟法第七十九條
    但書、第三百九十條第二項、第三百九十二條判決如主文。
中      華      民      國    八十九    年      八      月    十五      日
                                    臺灣臺中地方法院民事第一庭
                                        法      官  王金洲
右為正本係照原本作成
如對本判決上訴，應於判決送達後二十日內向本院提出上訴狀（須附繕本）
中      華      民      國    八十九    年      八      月    十五      日
                                        法院書記官


司法院資訊處製作；財團法人民間司法改革基金會備份。
